【裁判字號】    91,簡上,119
【裁判日期】    920213
【裁判案由】    分配表異議之訴
【裁判全文】
臺灣雲林地方法院民事判決  九十一年度簡上字第一一九號
    上  訴  人  乙○○
    被  上訴人  國泰人壽保險股份有限公司
    法定代理人  丙○○
    訴訟代理人  甲○○
右當事人間分配表異議之訴事件，上訴人對於中華民國九十一年九月三十本院虎尾簡
易庭九十一年度虎簡字第一四二號第一審判決提起上訴，本院判決如左：
    主      文
上訴駁回。
第二審訴訟費用由上訴人負擔。
    事      實
甲、上訴人方面：
一、聲明：
  (一)、原判決廢棄。
  (二)、鈞院九十年度執字第七四六○號強制執行事件，民國（下同）九十年七月二日
      分配表所列次序四，第一順位抵押權人國泰人壽保險股份有限公司分配金額為
      新臺幣（下同）四百七十五萬八千七百零二元，其中三十二萬八千元應予刪除
      ，並依法重新分配。
二、陳述：除與原判決記載相同者，茲引用之外，補稱：
  (一)、抵押權之效力，及於抵押物之從物與從權利，固為民法第八百六十二條第一項
      所規定，惟查所謂從物，依民法第六十八條規定，係指非主物之成分，常助主
      物之效用而同屬於一人者而言，原判決認為增建部分為設定抵押權房屋（即指
      坐落雲林縣虎尾鎮○○段九七一地號土地上之建號五六二、門牌號碼為雲林縣
      虎尾鎮○○路○段三九六巷四三號房屋，下稱系爭建物）之從物，顯有誤解。
  (二)、按抵押權為不動產物權之一種，不動產物權依法律行為而取得、設定、喪失、
      及變更者，非經登記，不生效力，亦為民法第七百五十八條所明定。本件被上
      訴人與原抵押人僅就系爭建物辦理抵押權設定登記，對於增建部分並未設定抵
      押權，抵押權人自僅得對於系爭建物之拍賣價金優先受償，就增建部分並無優
      先受償之權利。
  (三)、次按建築物設定抵押後，抵押權人於原建築物再行擴建或增建之建物，如不具
      獨立性，而與原建築物構成一體，已為原建築物之一部分，或為原建築物之附
      屬物時，應為原抵押權效力所及，最高法院八十四年台上字第二三三四號著有
      判決可資參照。查系爭建物之增建部分於被上訴人設定抵押權登記前業已建造
      完成，增建部分既未同時辦理抵押權登記，自不在抵押權效力所及，被上訴人
      就拍賣價金即無優先受償之權。
乙、被上訴人方面：
一、聲明：如主文第一項所示。
二、陳述：除與原判決記載相同者，茲引用之外，補稱：
  (一)、按抵押權之效力，及於抵押物之從物及從權利，為民法第八百六十二條第一項
      所明定，未辦理保存登記之增建部分，究為原建築物之一部分，或為一個獨立
      之物，應視該增建部分有無構造上及使用上之獨立性，為判斷之標準，須增建
      部分同時具備構造上及使用上之獨立性時，方能滿足物權客體獨立性之要求。
  (二)、本件系爭建物之增建部分，雖共分三層，然均與原建築物相通相連，一樓做為
      廚房使用，後方無通路可供出入。二、三樓增建部分均供生活起居使用，均無
      獨立之樓梯或出入口，非通過一樓內部，無法與外界相通，由此可見，該增建
      部分僅具有輔助原建築物經濟效用之功能，並無獨立之經濟價值，且又係於設
      定抵押權前即已存在，依前述民法之規定，應為抵押權效力所及，原判決將增
      建部分拍定之價金優先分配予被上訴人，於法並無不合。
三、證據：除援用第一審所提證據外，補提營業執照為證。
丙、本院依職權調閱本院九十年度執字第七四六○號拍賣抵押物卷。
    理      由
一、本件上訴人起訴主張：本院九十年度執字第七四六○號拍賣抵押物強制執行事件
    ，就訴外人葛小蘋所有坐落雲林縣虎尾鎮○○段第九七一地號土地及地上建築物
    即系爭建物拍定結果，土地部分拍定價格為二百三十三萬四千元，系爭建物設定
    有抵押權部分拍定價格為二百十六萬八千元，未設定抵押權之增建部分拍定價格
    為三十二萬八千元。因系爭建物增建部分不在抵押權設定範圍，且係設定抵押權
    前已存在之房屋，是被上訴人對於增建部分之拍賣價金，應無優先受償之權，惟
    本院執行處製作之分配表竟將增建部分房屋，認係抵押權效力所及，並將此部分
    之拍定價金優先分配予被上訴人，使上訴人未分得任何款項。上訴人就分配表聲
    明異議，被上訴人為反對之表示，為此爰依強制執行法第四十一條規定，請求判
    決將上述拍賣抵押物強制執行事件，就被上訴人分配金額四百七十五萬八千七百
    零二元中之三十二萬八千元刪減，再依法重新分配，惟原審判決上訴人敗訴，乃
    提起本件上訴，請求將原判決廢棄，並依上訴人於原審之請求為裁判。被上訴人
    則以：系爭建物之增建部分雖共分三層，然均與原建築物相通相連，分別作為廚
    房及生活起居使用，均無獨立之樓梯或出入口，非通過一樓內部，無法與外界相
    通，並無獨立之經濟價值，且係設定抵押權前即已存在，應為抵押權效力所及，
    原判決將增建部分之拍定價金優先分配予被上訴人，並無不妥等語，資為抗辯。
二、查坐落雲林縣虎尾鎮○○段九七一地號土地及地上之系爭建物原係訴外人葛小蘋
    所有，由葛小蘋持向被上訴人設定最高限額七百二十萬元之第一順位抵押權，並
    持向上訴人設定最高限額六百萬元之第二順位抵押權（增建部分未經設定抵押權
    登記），嗣葛小蘋因積欠被上訴人及上訴人款項未清償，先由被上訴人聲請本院
    民事執行處拍賣抵押物，上訴人再就上開土地及建物聲請強制執行，增建部分亦
    合併拍賣，並由第三人拍定在案。本院民事執行處於九十一年七月二日作成分配
    表時，將拍定價金扣除執行費及土地增值稅後，全數分配給被上訴人優先受償，
    上訴人就該分配表聲明異議，被上訴人為反對意見之陳述，上訴人乃依強制執行
    法第四十一條規定提起本件訴訟等情，為兩造所不爭執，並經本院調閱前述執行
    案卷查明無訛，應堪信為真實。是本件所應審究者乃增建部分在系爭建物設定抵
    押權前即已存在，然未為抵押權設定登記，是否為系爭建物抵押權之效力所及，
    被上訴人就該增建部分之拍定價金有無優先受權之權。
三、按所有人於原有建築物之外另行增建者，如增建部分與原有建築物無任何可資區
    別之標識存在，而與之作為一體使用者，因不具構造上及使用上之獨立性，自不
    得獨立為物權之客體，原有建築物所有權範圍因而擴張，以原有建築物為擔保之
    抵押權範圍亦因而擴張。倘增建部分於構造上及使用上已具獨立性，即為獨立之
    建築物。苟其常助原有建築物之效用，而交易上無特別習慣者，即屬從物，而為
    抵押權之效力所及（參照最高法院八十八年台上字第四八五號判決意旨）。又按
    建物增建部分如可認為原建物之一部分，原建物所有權因而擴張，該建物所在之
    抵押權支配範圍，亦隨建物所有權之擴張而擴張，其抵押權之效力自應及於該增
    建部分，該增建部分究在抵押前或後所建，有無辦理登記，在所不問。查系爭建
    物增建部分係位於原建築物第一、二、三層樓後面，一樓作為廚房使用，廚房後
    雖留有一道鐵門，但已堵死，且鐵門外係圍牆，無對外之通路；二、三樓分別為
    和室房間及臥室，均無獨立之樓梯及出入口，須經由一、二樓內部之樓梯，始得
    與外界相通；而三樓樓梯往上通往露天平台，亦無其他出路，此經原審履勘現場
    屬實，製有勘驗筆錄、現場平面圖及相片三張附於原審卷可稽。上訴人雖辯稱：
    原有建物內尚留有舊有樓梯一座，已經不能使用，但是封口仍在，隨時可以回復
    使用等語，惟該舊有樓梯在系爭建物內，作為通往二、三樓之用，為上訴人所自
    承，則縱其仍可回復使用，系爭增建部分仍須經由一、二樓內部，始能與外界相
    通，而無獨立之出入口，是上訴人上述所辯，並無助於據為有利於上訴人之認定
    。從原審卷附之勘驗筆錄、現場平面圖及相片可知，系爭增建之第一至三層樓與
    原建築物間均無牆壁區隔，三面係連接原建築物之牆壁建造，外觀上已不具構造
    上之獨立性。參以其一樓作為廚房使用，二、三樓分別係和室房間及臥室等情觀
    之，可見原所有人係將該增建部分與原建築物視為一個整體加以使用，擴大原建
    築物之居住功能，是系爭增建部分，顯然亦不具有使用上之獨立性。則系爭增建
    部分既不具有構造上及使用上之獨立性，依照上述判決之說明，自不得獨立為物
    權之客體，而屬原有建築物之一部分，原有建築物所有權範圍因而擴張，以原有
    建築物為擔保之抵押權範圍亦因而擴張，及於增建部分，並不因該增建部分有無
    登記及究於抵押權設定前或設定後所增建，而有所不同。是上訴人另辯稱：抵押
    權不及於抵押權「設定前」「未經登記」之增建部分，亦不足取。
四、綜上所述，系爭增建部分既為被上訴人抵押權效力所及，則本院民事執行處將此
    部分拍賣所得價金，分配予被上訴人優先受償，即屬有據。原審認增建部分為系
    爭建物之從物，而為上訴人敗訴之判決，理由雖屬不當，但結論並無二致，仍應
    予維持。上訴人上訴意旨指摘原判決不當，求予廢棄，為無理由，應予駁回。
五、據上論結，本件上訴為無理由，依民事訴訟法第四百三十六條之一第三項、第四
    百四十九條第二項、第七十八條，判決如主文。
中      華      民      國    九十二    年      二      月     十三     日
                            臺灣雲林地方法院民事第二庭
~B審判長法官  陳宏卿
~B法      官  趙思芸
~B法      官  蔡碧蓉
右為正本係照原本作成。
本判決不得上訴。
中      華      民      國    九十二    年      二      月     十三     日
~B法院書記官  張瑛瑢


司法院資訊處製作；財團法人民間司法改革基金會備份。
